ACORDAO-COMPLETO-2433660

ACÓRDÃO 9152/2021 ATA 23/2021 - PRIMEIRA CÂMARA

VISTOS, relatados e discutidos estes autos de tomada de contas especial instaurada pelo Fundo Nacional de Desenvolvimento da Educação em decorrência da omissão no dever de prestar contas da aplicação dos recursos federais repassados para ações do Programa Nacional de Apoio ao Transporte do Escolar (Pnate) , no exercício de 2011.
ACORDAM os ministros do Tribunal de Contas da União, reunidos em sessão da 1ª Câmara, diante das razões expostas pelo relator, em:
9.1. rejeitar as alegações de defesa do Sr. Agileu Lima da Silva;
9.2. julgar irregulares, com fundamento nos arts. 1º, I, e 16, III, "a" e "c", da Lei 8.443/1992 c/c os arts. 19 e 23, III, da mesma lei, e com arts. 1º, I, e 209, II e III, e 214, III, do RI/TCU, as contas do Sr. Agileu Lima da Silva e condená-lo ao pagamento das quantias abaixo especificadas, com a fixação do prazo de 15 (quinze) dias, a contar da notificação, para que comprove, perante este Tribunal (art. 214, III, "a", do RI/TCU) , o recolhimento da dívida aos cofres do Fundo Nacional de Desenvolvimento da Educação, atualizada monetariamente e acrescida dos juros de mora, calculados a partir das datas discriminadas, até a data do recolhimento, na forma prevista na legislação em vigor:
	Valor (R$) 
	Data

	35.459,63¿
	4/4/2011

	35.459,63¿
	3/5/2011

	35.459,63¿
	2/6/2011

	35.459,63¿
	5/7/2011

	35.459,63¿
	2/8/2011

	35.459,63¿
	5/9/2011

	35.459,63¿
	4/10/2011

	35.459,63¿
	3/11/2011

	35.459,60¿
	2/12/2011

9.3. aplicar ao Sr. Agileu Lima da Silva a multa prevista no art. 57 da Lei 8.443/1992 c/c o art. 267 do RI/TCU, no valor de R$ 82.500, 00 (oitenta e dois mil e quinhentos reais) , com a fixação do prazo de 15 (quinze) dias, a contar da notificação, para que comprove, perante este Tribunal (art. 214, III, "a", do RI/TCU) , o recolhimento da dívida aos cofres do Tesouro Nacional, atualizada monetariamente desde a data do presente acórdão até a do efetivo recolhimento, se for paga após o vencimento, na forma da legislação em vigor;
9.4. autorizar, desde já, caso requerido, o parcelamento da dívida em até 36 (trinta e seis) parcelas mensais, nos termos do art. 217 do RI/TCU, com a incidência sobre cada parcela dos devidos encargos legais até o efetivo pagamento, com esclarecimento ao responsável de que a falta de pagamento de qualquer parcela importará no vencimento antecipado do saldo devedor (§ 2º do art. 217 do RI/TCU) ; 
9.5. autorizar, desde logo, nos termos do art. 28, II, da Lei 8.443/1992, a cobrança judicial das dívidas, caso não atendidas as notificações;
9.6. em cumprimento ao disposto no § 3º do art. 16 da Lei 8.443/1992, encaminhar cópia desta deliberação à Procuradoria da República no Estado da Bahia.

Tomada de contas especial instaurada em razão da omissão no dever de prestar contas dos recursos recebidos por força do Programa Nacional de Apoio ao Transporte do Escolar (Pnate), no exercício de 2011.

Primeira Câmara

Município de Andorinha/BA.

3. Interessados/Responsáveis:
3.1. Interessado: Fundo Nacional de Desenvolvimento da Educação (FNDE)
3.2. Responsável: Agileu Lima da Silva (XXX.867.505-XX).

13.1. Ministros presentes: Walton Alencar Rodrigues (Presidente), Benjamin Zymler, Vital do Rêgo e Jorge Oliveira.
13.2. Ministros-Substitutos presentes: Augusto Sherman Cavalcanti e Weder de Oliveira (Relator).

ACORDAO-COMPLETO-2516556

Acórdão 18922/2021 - Primeira Câmara

WEDER DE OLIVEIRA

Adoto como relatório, com os ajustes de forma pertinentes, a instrução apresentada (peça 44) pela Secretaria de Controle Externo de Tomada de Contas Especial (Secex-TCE) :
"1.	Cuidam os autos de tomada de contas especial instaurada pelo Fundo Nacional de Desenvolvimento da Educação (FNDE) , em desfavor do Sr. Agileu Lima da Silva, prefeito municipal de Andorinha/BA (gestão 2009-2012) , em razão da omissão no dever de prestar contas dos recursos recebidos por força do Programa Nacional de Apoio ao Transporte do Escolar (Pnate) , no exercício de 2011.
HISTÓRICO
2.	Os recursos federais foram repassados em diversas parcelas, conforme extrato bancário constante dos autos (peça 2) , como segue (somados os valores recebidos em cada data) :
	Crédito na conta corrente
	Valor (R$) 

	4/4/2011
	35.459,63¿

	3/5/2011
	35.459,63¿

	2/6/2011
	35.459,63¿

	5/7/2011
	35.459,63¿

	2/8/2011
	35.459,63¿

	5/9/2011
	35.459,63¿

	4/10/2011
	35.459,63¿

	3/11/2011
	35.459,63¿

	2/12/2011
	35.459,60¿

	Total
	319.136,64

2.1.	A citação ocorreu considerando as datas das ordens bancárias, entretanto, em atendimento ao art. 9º, inciso I, da Instrução Normativa TCU 71/2012, com a redação preconizada pela Instrução Normativa TCU 76/2016, os débitos devem ser atualizados a partir da data de crédito na conta corrente. Como essa modificação não é substancial e é benéfica ao responsável, não há necessidade de realizar uma nova citação.
3.	Conforme o Parecer 596/2017/SEOPC/COPRA/CGCAP/DIFIN-FNDE (peça 4) , verificou-se a ocorrência de omissão no dever de prestar contas do Pnate/2011, cujos recursos foram repassados ao município de Andorinha/BA, sob a responsabilidade do Sr. Agileu Lima da Silva (CPF XXX.867.505-XX) , ex-prefeito (gestão 2009-2012) . Nesse mesmo sentido, foi a conclusão do Relatório de Tomada de Contas Especial 260/2017-DIREC/COTCE/CGCAP/DIFIN-FNDE/MEC (peça 14) .
4.	O responsável foi devidamente notificado por meio do Ofício 4937/2017/Seopc/Copra/Cgcap/Difin-FNDE (peça 5, p. 2-3) , recebido pelo responsável, conforme comprovante de recebimento acostado à peça 1, p. 3.
5.	Consta nos autos cópia de representação formulada ao MPF pela prefeitura contra o responsável (peça 21) , na gestão de seu sucessor, providência considerada pertinente e suficiente para o resguardo do erário.
6.	O relatório e o certificado de auditoria, além do parecer do dirigente do órgão de controle interno, todos de n. 902/2017, foram unânimes em concluir pela irregularidade das contas (peças 15-17) . O pronunciamento ministerial também se coaduna aos pareceres anteriores (peça 18) .
7.	A unidade técnica, em pareceres convergentes (peças 22-24) , após atestar a presença dos pressupostos processuais previstos em disposições legais e regimentais, inclusive aqueles estabelecidos na Instrução Normativa TCU 71/2012, com a redação preconizada pela Instrução Normativa TCU 76/2016, concluiu que o responsável não apresentara a prestação de contas, cujo prazo final, no tocante ao exercício de 2011, esgotara-se em 30/4/2013, conforme estabelecido no art. 1º, da Resolução/CD/FNDE 5, de 7/3/2013.
8.	Diante de tal quadro, a Secex-TCE promoveu, com esteio em delegação de competência do relator desse feito, Ministro Substituto Weder de Oliveira, nos termos do art. 1º, inc. II e III, da Portaria-MINS-WDO 7, de 1/7/2014, a citação e a audiência do responsável, da seguinte forma:
a) realizar a citação do Sr. Agileu Lima da Silva (CPF XXX.867.505-XX) , prefeito municipal de Andorinha/BA (gestão 2009-2012) , com fundamento nos arts. 10, § 1º, e 12, incisos I e II, da Lei 8.443/1992 c/c o art. 202, incisos I e II, do RI/TCU, para que, no prazo de quinze dias, apresente alegações de defesa e/ou recolha aos cofres do Fundo Nacional de Desenvolvimento da Educação as quantias abaixo indicadas, atualizadas monetariamente a partir das respectivas datas até o efetivo recolhimento, abatendo-se na oportunidade a quantia eventualmente ressarcida, na forma da legislação em vigor;
Ocorrência: não comprovação da boa e regular aplicação dos recursos federais repassados ao município de Andorinha/BA, em face da omissão no dever de prestar contas dos valores transferidos no âmbito do Programa Nacional de Apoio ao Transporte Escolar, no exercício de 2011;
	VALOR ORIGINAL (R$) 
	DATA DA OCORRÊNCIA

	5.909,94
	31/3/2011

	2.387,02
	31/3/2011

	27.162,67
	31/3/2011

	5.909,94
	29/4/2011

	27.162,67
	29/4/2011

	2.387,02
	29/4/2011

	27.162,67
	31/5/2011

	2.387,02
	31/5/2011

	5.909,94
	31/5/2011

	27.162,67
	1/7/2011

	5.909,94
	1/7/2011

	2.387,02
	1/7/2011

	5.909,94
	29/7/2011

	2.387,02
	29/7/2011

	27.162,67
	29/7/2011

	27.162,67
	1/9/2011

	5.909,94
	1/9/2011

	2.387,02
	1/9/2011

	2.387,02
	30/9/2011

	27.162,67
	30/9/2011

	5.909,94
	30/9/2011

	2.387,02
	31/10/2011

	27.162,67
	31/10/2011

	5.909,94
	31/10/2011

	27.162,64
	30/11/2011

	5.909,92
	30/11/2011

	2.387,04
	30/11/2011

              Valor atualizado até 7/6/2018: R$ 477.396,03
Conduta: não apresentar a prestação de contas dos valores recebidos, no âmbito do Programa Nacional de Apoio ao Transporte Escolar, no exercício de 2011, cujo prazo encerrou-se em 30/4/2013;
Dispositivos violados: art. 37, caput, c/c o art. 70, parágrafo único, da Constituição da República Federativa do Brasil; art. 93 do Decreto-lei 200/1967; art. 66 do Decreto 93.872/1986; art. 17 da Resolução CD/FNDE 12/2011;
Evidências: Parecer 596/2017/SEOPC/COPRA/CGCAP/DIFIN-FNDE (peça 4) e Relatório de TCE 260/2017-DIREC/COTCE/CGCAP/DIFIN-FNDE/MEC (peça 14) ;
 (...) 
d) realizar a audiência do Sr. Agileu Lima da Silva (CPF XXX.867.505-XX) , prefeito municipal de Andorinha/BA (gestão 2009-2012) , com fundamento nos arts. 10, § 1º, e 12, incisos I e III, da Lei 8.443/1992, c/c o art. 202, incisos I e III, do RI/TCU, para que, no prazo de quinze dias, apresente razões de justificativa quanto ao não cumprimento do prazo originalmente estipulado para prestação de contas dos recursos federais recebidos, no âmbito do Programa Nacional de Apoio ao Transporte Escolar, no exercício de 2011, cujo prazo encerrou-se em 30/4/2013;
Ocorrência: não permitir a comprovação da boa e regular aplicação dos recursos federais repassados ao município de Andorinha/BA, em face da omissão no dever de prestar contas dos valores transferidos, no âmbito do Pnate/2011;
Conduta: não disponibilizar as condições materiais mínimas e necessárias para que o seu sucessor pudesse apresentar a prestação de contas do Pnate/2011, tais como notas fiscais, recibos, processos de pagamento, extratos bancários da conta específica (recursos federais transferidos e contrapartida) e da aplicação financeira, processos licitatórios, contratos e termos de adjudicação e homologação, bem como documentos que comprovem a execução do objeto, cujo prazo encerrou-se em 30/4/2013;
Dispositivos violados: art. 37, caput, c/c o art. 70, parágrafo único, da Constituição da República Federativa do Brasil; art. 93 do Decreto-lei 200/1967; art. 66 do Decreto 93.872/1986; art. 17 da Resolução CD/FNDE 12/2011;
Evidências: Parecer 596/2017/SEOPC/COPRA/CGCAP/DIFIN-FNDE (peça 4) e Relatório de TCE 260/2017-DIREC/COTCE/CGCAP/DIFIN-FNDE/MEC (peça 14) ;
9.	A convocação aos autos foi bem sucedida, tendo o responsável apresentado suas alegações de defesa (peça 28) .
10.	Mediante consulta ao SiGPC, em 28/5/2019 (peça 29) , observou-se que constava a seguinte informação no campo 'Situação da Prestação de Contas': 'Aguardando análise'.
11.	Assim, esta unidade técnica (peças 30-32) posicionou-se pela realização de diligência ao FNDE para encaminhamento de nota técnica, nos seguintes termos:
Conforme delegação de competência conferida pelo Relator para realização de diligência, e com vistas ao saneamento do processo de Tomada de Contas Especial, TC Processo 028.417/2017-8, que trata de TCE instaurada pelo Fundo Nacional de Desenvolvimento da Educação em razão de omissão no dever de prestar contas, para atendimento ao Programa Nacional de Apoio ao Transporte Escolar (Pnate) , exercício 2011, SOLICITO a Vossa Senhoria que, no prazo de 30 (trinta) dias, a contar do recebimento da presente comunicação, com fundamento no art. 11 da Lei 8.443/1992, c/c o art. 157 do Regimento Interno do TCU, ENCAMINHE A ESTA SECRETARIA:
a) cópia de nota técnica a ser expedida em face da prestação de contas intempestiva do Pnate/2011 (município de Andorinha/BA) ; e
b) informações sobre a pertinência e a possibilidade de os documentos oferecidos servirem de subsídio ao exame de mérito por parte do TCU.
ANÁLISE DOS PRESSUPOSTOS DE PROCEDIBILIDADE DA IN/TCU 71/2012
12.	Verifica-se que não transcorreram mais de dez anos desde o fato gerador sem que tenha havido a notificação do responsável pela autoridade administrativa federal competente (art. 6º, inciso II, c/c art. 19, da IN/TCU 71/2012, modificada pela IN/TCU 76/2016) .
12.1. Nos casos de omissão no dever de prestar contas, a jurisprudência tem adotado como data provável de ocorrência do dano, o final do prazo fixado para a apresentação da prestação de contas que, no presente caso, ocorreu em 30/4/2013 (peça 3) , tendo sido o responsável devidamente notificado por meio do Ofício 4937/2017/Seopc/Copra/Cgcap/Difin-FNDE (peça 5, p. 2-3) , recebido pelo responsável, em 9/3/2017, conforme comprovante de recebimento acostado à peça 1, p. 3.
13.	Além disso, observa-se que o valor atualizado do débito apurado (sem juros) , em 1/1/2017, é superior a R$ 100.000,00, conforme limite estabelecido nos arts. 6º, inciso I, e 19, da IN/TCU 71/2012, modificada pela IN/TCU 76/2016.
14.	A tomada de contas especial está, assim, devidamente constituída e em condições de ser instruída.
EXAME TÉCNICO
15.	Realizada a diligência (peça 33) , o FNDE informou que não consta em sua base de dados registro do envio das contas (peça 43) . A autarquia afirmou, ainda, que, provavelmente, ocorreu um erro operacional ou manual ao alimentar o SiGPC quanto às fases da prestação de contas, por isso estaria constando a informação 'aguardando análise' no sistema (peça 29) .
15.1.O FNDE também informou que não foi apresentado o parecer do Conselho de Acompanhamento e Controle Social (peças 35 e 36) .
16.	Pode-se concluir, então, que o responsável não apresentou a prestação de contas ao FNDE, limitando-se a apresentar a este Tribunal cópia dos recibos de uma Organização Social de Interesse Público (Oscip) que teria intermediado ou subcontratado os serviços (peça 28, p. 7-39) .
17.	Os recibos, em confronto com os extratos bancários, demonstram que há alguns débitos na conta bancária que não estão respaldados por recibo e que há alguns recibos que não constam nos extratos bancários, como segue: 
	a) débitos na conta bancária que não estão respaldados por recibo:
	Data
	Valor (R$) 

	15/4/2011
	4.690,73

	25/4/2011
	30.709,93

	28/9/2011
	170,00

	28/9/2011
	200,00

	11/11/2011
	29.864,36

	11/11/2011
	4.053,72

	Total
	69.688,74

	b) recibos que não constam nos extratos bancários:
	Data
	Valor (R$) 

	11/11/2011
	6.942,72

	11/11/2011
	41.975,37

	Total
	48.918,09

18.	Constam duas transferências a crédito que não são provenientes do FNDE:
	Data
	Valor (R$) 

	24/8/2011
	200,00

	24/8/2011
	170,00

	Total
	370,00

19.	Além disso, observa-se que as seguintes transferências bancárias, apesar de terem correspondência de data e valor com os recibos apresentados, não estão identificadas: 
	Data
	Valor (R$) 

	3/5/2011
	4.999,04

	3/5/2011
	25.006,34

	9/5/2011
	5.081,53

	2/6/2011
	26.970,64

	2/6/2011
	869,05

	2/6/2011
	2.182,80

	17/6/2011
	535,00

	17/6/2011
	4.443,49

	14/7/2011
	1.507,29

	14/7/2011
	28.555,62

	14/7/2011
	3.236,14

	14/7/2011
	2.623,95

	Total
	106.010,89

20.	Nos termos da Resolução CD/FNDE/MEC 12, de 17/3/2011, são os seguintes os documentos a serem apresentados pelas entidades executoras do Pnate no exercício de 2011, a título de prestação de contas: 
Art. 17. A prestação de contas dos recursos financeiros transferidos será constituída:
I. ANEXO I - Demonstrativo da Execução da Receita e da Despesa e de Pagamentos Efetuados;
II. ANEXO II - Parecer Conclusivo do CACS/FUNDEB acerca da aplicação dos recursos transferidos;
III. ANEXO III - Conciliação Bancária, se for caso;
IV. extratos bancários da conta corrente específica em que os recursos foram depositados e das aplicações financeiras realizadas.
21.	No presente caso, os extratos bancários já se encontram nos autos (peça 2) .
22.	Não foram apresentados os demonstrativos da execução da receita e da despesa e de pagamentos efetuados.
23.	Também não foi apresentado o parecer do Cacs/Fundeb, colegiado municipal encarregado de oferecer pronunciamento conclusivo e opinativo sobre a regularidade da gestão dos recursos do Pnate, a teor dos normativos aplicáveis.
23.1. Deve-se mencionar que, no âmbito do Tribunal, o parecer conclusivo do Conselho de Acompanhamento e Controle Social (Cacs/Fundeb) , previsto no art. 11, § 3º, da Resolução CD/FNDE 12, de 5/4/2006, e no art. 17, § 2º, da Resolução CD/FNDE 43, de 10/9/2007, é peça de fundamental importância para a análise da prestação de contas, visto que evidencia a avaliação realizada por seus membros, pertencentes à comunidade local, sobre a regularidade da aplicação dos recursos públicos e os resultados alcançados. Nesse sentido, destaca-se o seguinte excerto do voto condutor do Ministro José Múcio Monteiro no Acórdão 2305/2017-TCU-Segunda Câmara:
O ex-Prefeito (...) deixou de anexar o parecer do Conselho de Acompanhamento e Controle Social (CACS-Fundef) sobre a conformidade do uso do dinheiro público.
2. Como órgão à parte da administração municipal, com representatividade popular e próximo dos fatos, os conselhos de controle social têm isenção e legitimidade para testemunhar se os recursos confiados à prefeitura foram bem geridos. Daí ser indispensável a sua manifestação junto com as respectivas prestações de contas.
23.2. Conforme entendimento plasmado no Acórdão 2002/2018-TCU-Primeira Câmara (Relator Ministro-Substituto Augusto Sherman) , a ausência injustificada do aludido parecer obrigatório tem o condão de macular as contas apresentadas pelo responsável, provocando a impugnação dos valores repassados ao município e, por conseguinte, a responsabilização do gestor, com o julgamento pela irregularidade das contas, a condenação em débito e a aplicação da multa legal, consoante proposta uníssona aventada pela unidade instrutiva e chancelada pelo MP/TCU naquele processo.
23.3. Também se deve mencionar o entendimento consignado no Acórdão 2762/2016-TCU-Segunda Câmara (Relator Ministro Vital do Rêgo) , por meio do qual foi registrado que esta Corte de Contas tem reconhecido o importante papel desempenhado pelos conselhos municipais de controle social, previstos em determinados programas federais de natureza continuada, a exemplo do que restou decidido no Acórdão 289/2009-TCU-Primeira Câmara, de relatoria do eminente Ministro Augusto Nardes. Deve-se salientar também que tais conselhos promovem o controle dos programas federais que são executados em âmbito municipal, de sorte que a ausência de pareceres por eles emitidos acerca da regularidade na utilização dos recursos federais repassados à municipalidade, e desde que inexistam nos autos documentos idôneos a demonstrar a correta aplicação desses recursos, tem o condão de macular as contas apresentadas, conforme decidido no âmbito do Acórdão 2286/2014-TCU-Primeira Câmara, que teve por relator o ilustre Ministro-Substituto Weder de Oliveira.
24.	Quanto às alegações de defesa do responsável (peça 28, p. 1-6) , estas podem ser sintetizadas como segue:
24.1. Alega estar impossibilitado de acessar o conteúdo dos autos e ter experimentado dificuldades no envio de sua defesa, em virtude de necessidade de 'chave específica' para tanto e falta de definição de setor específico no TCU para envio postal, sendo que tais restrições prejudicam o direito de defesa e não observam o devido processo legal.
24.2. Reside em cidade interiorana da Bahia, distante cerca de 400 km de Salvador, o que dificultaria a entrega em meio físico de sua defesa, tendo em vista suas obrigações laborais.
24.3. Haveria nulidade na entrega do expediente de citação, porquanto efetuada em endereço diverso daquele de sua residência, sendo o recibo firmado por pessoa estranha à sua família e que sequer ali residia.
24.4. Embora reconheça a desnecessidade de notificação pessoal, defende que a entrega deve ocorrer no endereço do destinatário, o que seria reconhecido por todos os tribunais, inclusive pelo TCU.
24.5. Em razão dos alegados vícios na comunicação processual, pleiteia a declaração de nulidade do processo.
24.6. Invoca litispendência entre a tomada de contas especial e a ação civil pública 4770- 63.2017.4.01.3302, em curso na 1ª Vara Federal de Campo Formoso (BA) , pela identidade entre autores e causa de pedir, esta concernente à gestão dos recursos do Pnate nos exercícios de 2011 e 2012.
25.	Passando à análise das alegações de defesa, observa-se que os argumentos do responsável não se sustentam.
25.1. O processo eletrônico foi instituído no Tribunal de Contas da União há uma década, pela Resolução 233/2010, sendo ferramenta destinada a qualificar os serviços prestados ao público e facilitar o atendimento ao jurisdicionado e ao cidadão em geral. 
25.1.1. Qualquer dificuldade em seu uso pode ser solucionada pelas unidades regionais do TCU, no total de 26, todas sediadas nas capitais dos estados, plenamente aparelhadas para prestar todas as orientações necessárias àqueles que demandam os serviços do Tribunal. 
25.1.2. Nesse quadro, mesmo por via telefônica, é possível obter tais orientações sem qualquer necessidade de deslocamento físico às dependências das unidades regionais. Também é possível obter as instruções detalhadas para acesso aos autos digitais, por parte de qualquer interessado legitimado, a quem se exige somente cadastro prévio, a ser realizado no próprio portal do Tribunal na rede mundial de computadores, nos termos do art. 5º, inciso II, § 1º, da Resolução 233/2010. Para o envio de documentação a ser acostada a título de defesa, basta, além dessa providência prévia, certificação digital, ferramenta já amplamente disseminada em nossos dias.  
25.1.3. As secretarias do TCU nos estados também recebem - e esse é o procedimento mais frequente - documentos a serem incorporados aos autos de processos de controle externo, da mesma forma que atua o Serviço de Protocolo e Produção Gráfica, onde o responsável entregou a documentação acostada (peça 28, p. 1) , este localizado em Brasília/DF, na Sede do Tribunal. 
25.1.4. Não bastasse isso, o responsável apresentou normalmente suas alegações de defesa, abstendo-se de mencionar quais documentos ou informações lhe restaram inacessíveis a partir das vicissitudes invocadas. Recebeu o expediente citatório em 17/10/2018 e sua defesa foi protocolada em 16/11/2018, em prazo superior aos quinze dias ordinariamente concedidos por disposição regimental, restrição corriqueiramente relevada na práxis do TCU. Portanto, descabe invocar essas dificuldades com o fito de propiciar nulidades no processo que aproveitem ao responsável.
25.2. Sobre a nulidade arguida da citação, assiste integral razão ao responsável quanto à necessidade de entrega do expediente em seu endereço, tal como exigido pela Resolução TCU 170/2004. A comunicação foi efetuada e recebida (peça 27) , contudo, exatamente no endereço constante da base de dados do cadastro de pessoas físicas mantido pela Secretaria da Receita Federal (peça 25) , o que repele o argumento empregado.
25.3. A alegação de litispendência, decorrente da inegável identidade de objeto entre as ações civis públicas que responde pelos mesmos fatos e este processo de tomada de contas especial, carece de base jurídica, eis que, como regra, não se verifica esse instituto entre processos administrativos e processos judiciais, em virtude do princípio da independência das instâncias. 
25.3.1. Nesse sentido é ampla e pacífica a jurisprudência do TCU sobre a matéria.
25.3.2. O princípio da independência das instâncias não apenas assegura a tramitação dos processos que versem sobre o mesmo objeto de forma concomitante, como afasta vinculação entre as decisões que emanam dessas diferentes esferas, ressalvadas as exceções legais, como a hipótese do art. 386, incisos I e IV, do Código de Processo Penal (negativas de materialidade e autoria do fato, com provas nesse sentido) , conjugada com o art. 935 do Código Civil (Acórdão 30/2016-TCU-Plenário, Relator Ministro Augusto Nardes, e 131/2017 - TCU - Plenário, Relator Ministro Walton Alencar Rodrigues; 2.983/2016 - TCU - 1ª Câmara, Relator Ministro Bruno Dantas; 6.903/2018 - TCU - 2ª Câmara, Relatora Ministra Ana Arraes) . Não há possibilidade de bis in idem de condenação a ressarcimento, tendo em vista ser passível de arguição como excesso em sede de eventual procedimento executivo (Acórdão 1836/2018-TCU-Plenário, Relator Ministro Vital do Rêgo) . 
25.3.3. Essa dissociação não impede, logicamente, que, na esfera de controle externo, regida pelo princípio da verdade material em sua processualística, possam ser aproveitados elementos probatórios coligidos a partir de feitos judiciais com similitude de objeto, de iniciativa do responsável ou não. 
25.4. Sobre o prazo de 180 dias previsto no art. 11 da Instrução Normativa TCU 71/2012 para o encaminhamento ao TCU após a instauração de tomada de contas especial, este é dirigido ao órgão instaurador e ao controle interno e não objetiva, ao menos diretamente, resguardar direitos individuais dos atingidos, tendo antes natureza ordinatória, racionalizando o andamento do processo, laborando pela sua razoável duração, sendo esta um preceito constitucional (art. 5º, inciso  LXXVIII, com a redação da Emenda Constitucional 45/2004) .
25.4.1. Tal prazo apresenta, nesse particular, natureza imprópria, em analogia com os arts. 226 e 228 do Código de Processo Civil, cuja inobservância não acarreta qualquer consequência processual. 
26.	 Portanto, os recibos e os argumentos apresentados pelo responsável não são suficientes para sanar a omissão que deu origem ao presente processo, razão pela qual o responsável deve ter suas contas julgadas irregulares, com imputação de débito pela integralidade dos recursos repassados e aplicação da multa do art. 57 da Lei 8.443/1993.
Prescrição da Pretensão Punitiva
27.	Vale ressaltar que a pretensão punitiva do TCU, conforme Acórdão 1441/2016-TCU-Plenário, Relator Benjamin Zymler, que uniformizou a jurisprudência acerca dessa questão, subordina-se ao prazo geral de prescrição indicado no art. 205 do Código Civil, que é de dez anos, contado da data de ocorrência da irregularidade sancionada, nos termos do art. 189 do Código Civil, sendo este prazo interrompido pelo ato que ordenar a citação, a audiência ou a oitiva do responsável.
28.	No caso em exame, não ocorreu a prescrição, uma vez que a irregularidade sancionada ocorreu em 30/4/2013 e o ato de ordenação da citação foi assinado em 14/6/2018.
Cumulatividade de multas 
29.	Quanto à possibilidade de aplicação cumulativa das multas dos arts. 57 e 58, inciso I, da Lei 8.443/1992, ainda que seja adequada a realização de citação e audiência do responsável, por força do disposto no art. 209, §4º, do Regimento Interno do TCU, o Tribunal reconhece que existe relação de subordinação entre as condutas de 'não comprovação da aplicação dos recursos' e de 'omissão na prestação de contas', sendo a primeira consequência da segunda, o que enseja, na verificação das duas irregularidades, a aplicação da multa do art. 57, com o afastamento da multa do art. 58, inciso I, em atenção ao princípio da absorção (Acórdão 9579/2015-TCU-Segunda Câmara, Relator Ministro Vital do Rêgo; Acórdão 2469/2019-TCU-Primeira Câmara, Relator Ministro Augusto Sherman) .
30.	Conforme leciona Cezar Bitencourt (Tratado de Direito Penal: parte geral - 8ª Edição - São Paulo: Saraiva, 2003. Pg. 565) , na absorção, ' (...) a pena do delito mais grave absorve a pena do delito menos grave, que deve ser desprezada'. No caso concreto, a 'omissão no dever de prestar contas', embora seja uma irregularidade autônoma, funciona como fase ou meio para a consecução da 'não comprovação da aplicação dos recursos', havendo clara relação de interdependência entre essas condutas. Dessa forma, recaindo as duas ocorrências sobre um mesmo gestor, deve prevalecer a pena do delito mais grave, qual seja, a multa do art. 5º da Lei 8.443/1992.
31.	Cumpre observar, ainda, que a conduta do responsável configura violação não só às regras legais, mas também aos princípios basilares da administração pública, eis que, em última análise, ocorre o comprometimento da necessária satisfação à sociedade sobre o efetivo emprego dos recursos públicos postos à disposição da municipalidade, por força do instrumento de repasse em questão. Nesses casos, em que fica evidente a falta de transparência e lisura, não há como afastar as suspeitas sempre presentes de que a totalidade dos recursos públicos federais, transferida ao município, tenha sido integralmente desviada, em prol de gestor ímprobo ou de pessoas por ele determinadas, a revelar grave inobservância de dever de cuidado no trato com a coisa pública, isto é, ato praticado com culpa grave, pois, na espécie, a conduta do responsável se distancia daquela que seria esperada de um administrador público minimante diligente, num claro exemplo de erro grosseiro a que alude o art. 28 do Decreto-lei 4.657/1942 (Lei de Introdução às Normas do Direito Brasileiro) , incluído pela Lei 13.655/2018 (Acórdão 1689/2019-TCU-Plenário, Relator Ministro Augusto Nardes; Acórdão 2924/2018-TCU-Plenário, Relator Ministro José Mucio Monteiro; Acórdão 2391/2018-TCU-Plenário, Relator Ministro Benjamin Zymler) . 
CONCLUSÃO
32.	Em face da análise promovida na seção 'Exame Técnico', propõe-se rejeitar as alegações de defesa apresentadas pelo Sr. Agileu Lima da Silva, uma vez que não foram suficientes para sanar as irregularidades a ele atribuídas nem afastar o débito apurado. Ademais, inexistem nos autos elementos que demonstrem a boa-fé do responsável ou a ocorrência de outras excludentes de culpabilidade.
33.	Dessa forma, identificado dano ao erário, deve se instaurar e julgar o processo de tomada de contas especial para responsabilizar seus agentes causadores, respeitando o direito ao contraditório e à ampla defesa, independentemente de quando ocorreram os atos impugnados.
34.	Verifica-se também que não houve a prescrição da pretensão punitiva, conforme análise já realizada.
35.	Tendo em vista que não constam dos autos elementos que permitam reconhecer a boa-fé do responsável, sugere-se que suas contas sejam julgadas irregulares, nos termos do art. 202, § 6º, do Regimento Interno do TCU, com a imputação do débito atualizado monetariamente e acrescido de juros de mora, nos termos do art. 202, §1º do Regimento Interno do TCU, descontados os valores eventualmente ressarcidos, com a aplicação da multa prevista no art. 57 da Lei 8.443/1992.
PROPOSTA DE ENCAMINHAMENTO
36.	Diante do exposto, submetem-se os autos à consideração superior, propondo:
a)	rejeitar as alegações de defesa apresentadas pelo Sr. Agileu Lima da Silva (CPF XXX.867.505-XX) , prefeito municipal de Andorinha/BA (gestão 2009-2012) ;
b)	julgar irregulares, nos termos dos arts. 1º, inciso I, 16, inciso III, alíneas 'a' e 'c', da Lei 8.443/1992, c/c os arts. 19 e 23, inciso III, da mesma Lei, as contas do Sr. Agileu Lima da Silva (CPF XXX.867.505-XX) , prefeito municipal de Andorinha/BA (gestão 2009-2012) , condenando-o ao pagamento das importâncias a seguir especificadas, atualizadas monetariamente e acrescidas dos juros de mora, calculadas a partir das datas discriminadas até a data da efetiva quitação do débito, fixando-lhe o prazo de quinze dias, para que comprove, perante o Tribunal, o recolhimento das referidas quantias aos cofres do Fundo Nacional de Desenvolvimento da Educação, nos termos do art. 23, inciso III, alínea 'a', da citada lei, c/c o art. 214, inciso III, alínea 'a', do Regimento Interno do TCU.
Data	Valor (R$) 
	Data
	Valor (R$) 

	4/4/2011
	35.459,63¿

	3/5/2011
	35.459,63¿

	2/6/2011
	35.459,63¿

	5/7/2011
	35.459,63¿

	2/8/2011
	35.459,63¿

	5/9/2011
	35.459,63¿

	4/10/2011
	35.459,63¿

	3/11/2011
	35.459,63¿

	2/12/2011
	35.459,60¿

	Total
	319.136,64

Valor atualizado do débito (com juros) em 23/5/2020: R$ 	575.006,78
c)	aplicar ao Sr. Agileu Lima da Silva (CPF XXX.867.505-XX) , prefeito municipal de Andorinha/BA (gestão 2009-2012) , a multa prevista no art. 57 da Lei 8.443/1992 c/c o art. 267 do Regimento Interno do TCU, fixando-lhe o prazo de quinze dias, a contar da notificação, para que comprove, perante o Tribunal (art. 214, III, alínea 'a', do Regimento Interno do TCU) , o recolhimento da dívida aos cofres do Tesouro Nacional, atualizada monetariamente desde a data do acórdão que vier a ser proferido por este Tribunal até a do efetivo recolhimento, se pagas após o vencimento, na forma da legislação em vigor;
d)	autorizar, desde logo, a cobrança judicial da dívida, caso não atendida a notificação, na forma do disposto no art. 28, inciso II, da Lei 8.443/1992;
e)	autorizar também, desde logo, se requerido, com fundamento no art. 28, inciso I, da Lei 8.443, de 1992, c/c o art. 217, §§ 1º e 2º do Regimento Interno do TCU, o parcelamento da dívida em até 36 parcelas, incidindo, sobre cada parcela, corrigida monetariamente, os correspondentes acréscimos legais, fixando-lhe o prazo de quinze dias, a contar do recebimento da notificação, para comprovar, perante o Tribunal, o recolhimento da primeira parcela, e de trinta dias, a contar da parcela anterior, para comprovar os recolhimentos das demais parcelas, devendo incidir, sobre cada valor mensal, atualizado monetariamente, os juros de mora devidos, no caso do débito, na forma prevista na legislação em vigor, alertando o responsável de que a falta de comprovação do recolhimento de qualquer parcela importará o vencimento antecipado do saldo devedor, nos termos do art. 217, § 2º, do Regimento Interno deste Tribunal; 
f)	esclarecer ao Sr. Agileu Lima da Silva (CPF XXX.867.505-XX) , prefeito municipal de Andorinha/BA (gestão 2009-2012) , que, caso se demonstre, por via recursal, a correta aplicação dos recursos, mas não se justifique a omissão da prestação de contas, o débito poderá ser afastado, mas permanecerá a irregularidade das contas, dando-se ensejo à aplicação da multa prevista no art. 58, inciso I, da Lei 8.443/1992;
g)	enviar cópia do acórdão a ser prolatado, bem como do relatório e do voto que o fundamentarem à Procuradoria da República no Estado da Bahia, nos termos do art. 16, § 3º, da Lei 8.443/1992, c/c o § 7º do art. 209 do Regimento Interno do TCU, para adoção das medidas cabíveis; e
h)	enviar cópia do acórdão que vier a ser proferido ao Fundo Nacional de Desenvolvimento da educação e ao responsável, para ciência, informando que a presente deliberação, acompanhada do relatório e do voto que a fundamentam, está disponível para consulta no endereço www.tcu.gov.br/acordaos, além de esclarecer que, caso requerido, o TCU poderá fornecer sem custos as correspondentes cópias, de forma impressa."
O representante do MP/TCU (peça 47) , o procurador Rodrigo Medeiros de Lima, manifestou-se de acordo com a proposta da unidade instrutiva.
	É o relatório.

não há

Procurador Rodrigo Medeiros de Lima.

TOMADA DE CONTAS ESPECIAL. FNDE. PROGRAMA NACIONAL DE TRANSPORTE ESCOLAR. OMISSÃO DE PRESTAR CONTAS. EXERCÍCIO 2011. NOTIFICAÇÃO. CITAÇÃO. REJEIÇÃO DAS ALEGAÇÕES DE DEFESA. CONTAS IRREGULARES. DÉBITO. MULTA. COMUNICAÇÕES.

TOMADA DE CONTAS ESPECIAL (TCE)

Secretaria de Controle Externo de Tomada de Contas Especial (Secex-TCE).

Em exame, tomada de contas especial instaurada pelo Fundo Nacional de Desenvolvimento da Educação (FNDE) em desfavor do Sr. Agileu Lima da Silva, prefeito de Andorinha/BA (gestão 2009-2012) , em razão da omissão no dever de prestar contas da aplicação dos recursos recebidos por força do Programa Nacional de Apoio ao Transporte do Escolar (PNATE) , no exercício de 2011.
Os recursos federais foram repassados em diversas parcelas durante o exercício, totalizando R$ 319.136,64.
Conforme a resolução CD/FNDE 12/2011, os entes executores deveriam elaborar e remeter, até 28 de fevereiro do exercício subsequente ao do repasse, a prestação de contas da aplicação dos recursos recebidos à conta do PNATE ao conselho de acompanhamento e controle social do Fundo de Manutenção e Desenvolvimento da Educação Básica e de Valorização dos Profissionais da Educação (CACS/Fundeb) .
Não obstante o prazo acima indicado, o FNDE decidiu, de forma excepcional, e de acordo com a resolução CD/FNDE 5/2013, autorizar o recebimento das prestações de contas alusivas a 2011 e 2012 até 30/4/2013, por meio do Sistema de Gestão de Prestação de Contas (SiGPC) .
Contudo, não foi incluída no referido sistema a prestação de contas relativa aos recursos repassados em 2011, objeto destes autos, e nem dos recursos repassados em 2012, conforme TC Processo 028.419/2017-0.
O prazo de prestação de contas encerrou-se na gestão do prefeito sucessor, que representou ao Ministério Público Federal contra o Sr. Agileu Lima da Silva[footnoteRef:2], providência considerada pelo FNDE como pertinente e suficiente para o resguardo do erário[footnoteRef:3]. [2:  Peça 21.]  [3:  Peça 14, p. 5.] 
Dessa forma, conforme informações do relatório do tomador de contas especial 260/2017-DIREC/COTCE/CGCAP/DIFIN-FNDE/MEC (peça 14) , a entidade instaurou a presente TCE por omissão da prestação de contas relativa aos recursos federais transferidos ao PNATE/2011, imputou a responsabilidade ao Sr. Agileu Lima da Silva e quantificou o dano pelo total dos recursos federais transferidos nesse exercício. 
A Controladoria-Geral da União (CGU) e o ministro supervisor emitiram os correspondentes parecer e pronunciamento (peças 14 a 18) . 
No âmbito desta Corte, o responsável foi citado pela não comprovação da boa e regular aplicação dos recursos federais repassados ao município de Andorinha/BA, em face da omissão no dever de prestar contas, e apresentou alegações de defesa (peça 28) .
A Secretaria de Controle Externo de Tomada de Contas Especial (Secex-TCE) verificou, também, mediante consulta ao SiGPC, em 28/5/2019 (peça 29) , que constava a seguinte informação no campo "Situação da Prestação de Contas": "Aguardando análise", motivo pelo qual realizou diligência ao FNDE.
O FNDE informou, entretanto, que não constava em sua base de dados registro do envio das contas, que, provavelmente, ocorreu um erro operacional ou manual ao alimentar o SiGPC e não foi apresentado o parecer do Conselho de Acompanhamento e Controle Social (peças 35 e 36) .
Conforme instrução de peça 44, a unidade instrutiva concluiu que o responsável não apresentou a prestação de contas ao FNDE, limitando-se a apresentar a este Tribunal cópia dos recibos de uma organização social de interesse público (Oscip) que teria intermediado ou subcontratado os serviços.
A secretaria propõe, assim, rejeitar as alegações de defesa apresentadas pelo Sr. Agileu Lima da Silva, uma vez que não foram suficientes para sanar as irregularidades a ele atribuídas nem afastar o débito apurado, bem como julgar suas contas irregulares, com imputação do débito pelo valor integral do repasse e aplicação da multa do art. 57 da Lei 8.443/1992.
O MP/TCU manifestou-se de acordo com a proposta da unidade instrutiva[footnoteRef:4]. [4:  Peça 47.] 
II
Acolho, em essência, a análise da unidade instrutiva, sem prejuízo de tecer as ponderações seguintes.
Acompanho a análise da Secex-TCE no sentido de não acolher as alegações do responsável no que diz respeito à nulidade de citação, litispendência e não observância ao prazo para instauração desta tomada de contas especial.
Quanto ao mérito, de fato, conforme informações apresentadas pelo FNDE, não lhe foi encaminhado o parecer do Conselho de Acompanhamento e Controle Social (Cacs/Fundeb) .
A despeito da importância do parecer do Cacs/Fundeb, que evidencia a avaliação realizada por membros da comunidade local sobre a regularidade da aplicação dos recursos públicos e os resultados alcançados, a ausência desse documento não representa por si só irregularidade de que possa resultar a imputação de dano ao erário.
Entretanto, no caso em exame, além da ausência do referido parecer, não foram apresentados os demonstrativos da execução da receita e da despesa e de pagamentos efetuados, exigidos pela Resolução CD/FNDE/MEC 12, de 17/3/2011, e os recibos ora apresentados pelo responsável, emitidos pelo Centro Comunitário Social Alto Paraíso (Cesosap) , organização social de interesse público (Oscip) que teria intermediado ou subcontratado os serviços[footnoteRef:5], não comprovam a execução das ações do programa. [5:  Peça 28, p. 7-39.] 
Conforme destacado pela Secex-TCE, o confronto dos recibos com os extratos bancários demonstra que há débitos na conta bancária que não estão respaldados por recibo (total de R$ 69.688,74) , há recibos que não encontram correspondência nos extratos bancários (total de R$ 48.918,09) e, ainda, há recibos que correspondem a transferências bancárias sem identificação do favorecido no extrato bancário, impossibilitando a confirmação do nexo causal (total de R$ 106.010,89) [footnoteRef:6]. [6:  Itens 17-18 da instrução de peça 44.] 
Complemento o exame da unidade instrutiva com relação aos demais recibos apresentados, para os quais há correspondência de valores com as transferências on-line com identificação do favorecido (Cesosap) , conforme tabela seguinte: 
	Data
	Valor (R$) 

	2/8/2011
	705,76

	2/8/2011
	946,04

	2/8/2011
	33.727,90

	9/9/2011
	321,00

	9/9/2011
	5.778,66

	9/9/2011
	28.932,80

	4/10/2011
	5.950,88

	4/10/2011
	10.273,01

	18/10/2011
	642,00

	18/10/2011
	658,05

	4/10/2011
	446,35

	4/10/2011
	18.329,95

	11/11/2011
	1.070,00

	2/12/2011
	339,84

	2/12/2011
	28.567,97

	2/12/2011
	4.274,27

	2/12/2011
	1.788,18

	Total
	142.752,66

Quanto a esse ponto, pondero que a ausência do parecer do Cacs/Fundeb, instância social de controle, aliada aos fatos descritos a seguir, impossibilitam a comprovação da boa e regular aplicação dos recursos baseada apenas nos recibos e o respectivo afastamento do débito: 
	-  falta do demonstrativo de execução financeira da receita e despesa;
	- falta de cópia do ajuste firmado entre o município e a Cecosap (termo de parceria 005/10 - mencionado nos recibos) ;
	- ausência de relação da atividade econômica do Cecosap, descrita como "atividades de associações de defesa dos direitos humanos"[footnoteRef:7], com o objeto do Pnate; [7:  Peça 49.] 
	- constatação de indícios de fraude pelo Tribunal de Contas dos Municípios do Estado da Bahia, em relação a transferências de recursos repassados pela prefeitura de Andorinha à entidade Cecosap nos exercícios de 2009[footnoteRef:8].  [8:  https://www.tcm.ba.gov.br/tcm-denuncia-gestores-de-licinio-de-almeida-e-andorinha-ao-mp-por-irregularidades-com-oscip/, acesso em 10/6/2021.] 
	- indícios de fraude verificada na operação Infecto da Polícia Federal, em relação à contratação de Oscips por municípios do estado da Bahia, incluindo a Cecosap.[footnoteRef:9]  [9:  https://receita.economia.gov.br/noticias/ascom/2015/novembro/receita-federal-participa-de-operacao-que-investiga-oscips e https://atarde.uol.com.br/bahia/noticias/1724249-pf-deflagra-acao-contra-esquema-que-usa-oscips-na-ba-e-em-pe, ambos acessados em 10/6/2021.] 
Nesse contexto, acolho a proposta da unidade instrutiva no sentido de rejeitar as alegações de defesa do Sr. Agileu Lima da Silva, julgando suas contas irregulares, com imputação de débito pelo valor histórico de R$ 319.136,64.
Ante os critérios definidos no Acórdão 1441/2016-TCU-Plenário, não ocorreu a prescrição da pretensão punitiva no presente caso, considerando que a data para apresentação da prestação de contas dos recurso era 30/4/2013 e o ato que ordenou a citação foi assinado em 14/6/2018. Dessa forma, cabe a aplicação da multa prevista no art. 57 da Lei 8.443/1992, em valor proporcional ao dano atribuído ao responsável.
	Diante do exposto, manifesto-me pela aprovação do acórdão que ora submeto à apreciação deste Colegiado. 
TCU, Sala das Sessões, em 6 de julho de 2021.
Weder de Oliveira 
Relator